臺灣高等法院刑事判決
109年度上訴字第4657號
上  訴  人  
即  被  告  林家陞
選任辯護人  王朝正律師(法扶律師)          
上列上訴人因違反毒品危害防制條例案件，不服臺灣臺北地方法
院於中華民國109年11月25日所為109年度訴字第477號第一審判
決（起訴案號：臺灣臺北地方檢察署108年度偵字第24363號），
提起上訴，本院判決如下：
    主  文
原判決撤銷。
林家陞販賣第二級毒品，累犯，處有期徒刑參年。iPhone廠牌行
動電話壹支（含門號0000000000號SIM卡壹張）沒收；未扣案之
犯罪所得新臺幣壹萬元沒收，於全部或一部不能沒收或不宜執行
沒收時，追徵其價額。
    事  實
一、林家陞知悉甲基安非他命為毒品危害防制條例所定之第二級
    毒品，不得持有、販賣，竟基於販賣第二級毒品以營利之犯
    意，於民國108年5月8日中午12時58分起，使用iPhone廠牌
    行動電話1支（搭配門號0000000000號SIM卡），以LINE通訊
    接收及回覆訊息，而與郭信佑聯繫毒品交易事宜，並於郭信
    佑於同日晚間6時58分許，轉帳新臺幣（下同）1萬元至林家
    陞設於台新商業銀行帳號00000000000000號帳戶後，林家陞
    隨即於同日晚間，委由不知情之某快遞公司人員，將裝有第
    二級毒品甲基安非他命約4公克之快遞袋，送至郭信佑位於
    臺北市○○區○○街000巷00號住處樓下交予郭信佑，而販賣第
    二級毒品甲基安非他命予郭信佑。
二、案經臺北市政府警察局萬華分局報請臺灣臺北地方檢察署檢
    察官偵查起訴。
    理  由
壹、證據能力：
　　本院認定犯罪事實所憑之供述證據及非供述證據，檢察官、
    被告及辯護人於本院準備程序均同意作為本案證據（見本院
    卷第90至92頁），且迄本院言詞辯論終結前均未聲明異議，
    無證據足認係公務員違背法定程序所取得，亦無顯不可信或
    不得作為證據之情形，經本院於審判期日依法進行調查提示
    ，均有證據能力。
貳、實體方面：
一、認定事實所憑之證據及理由：
　㈠上揭事實，業據上訴人即被告林家陞於警詢、偵訊、原審及
    本院審理時均坦承不諱（見偵卷第14至16頁、180頁、原審
    卷第213頁、本院卷第122頁），核與證人郭信佑於偵訊時所
    述情節相合（見偵卷第191至192頁），且有行動電話通訊畫
    面翻拍照片（見偵卷第93至113頁）、金融帳戶歷史交易明
    細（見偵卷第81、89頁）附卷可稽，足認被告之自白與事實
    相符。
　㈡按甲基安非他命為毒品危害防制條例第2條第2項第2款所定之
    第二級毒品，屬法律嚴禁之違禁物，凡轉讓予他人者，即足
    以構成犯罪，惟社會上仍不乏染有施用毒品惡習者，因有取
    得毒品之需求，致衍生非法地下交易活動，形成特殊之交易
    管道，而有一定之交易價值。考量一般交易活動本以追求獲
    利為常態，遑論毒品交易之特殊性，尤其近年來政府為杜絕
    毒品氾濫，嚴厲查緝毒品，衡諸經驗法則，倘無特殊情形，
    賣方願意鋌而走險進行毒品交易，應係為求營利。且販賣毒
    品一般均係私密進行，交易之毒品可任意分裝增減其分量，
    而每次買賣之價量亦隨時依雙方關係之深淺、當時之資力、
    需求程度及對行情之認知等因素，機動加以調整，故販賣毒
    品之利得，除經坦承犯行，或價量俱臻明確外，委難查得實
    情。即便未能查悉販賣毒品之確切利得金額，除非別有事證
    足認係按同一價量委買或轉售，而確未牟利者外，尚難執此
    遽認非法販賣之證據有所未足，致知過坦承者難辭重典，飾
    詞否認者反得僥倖。查被告與郭信佑非親非故，亦無特殊情
    誼可言，倘無利可圖，應無甘冒遭查獲之風險，大費周章以
    上述手法與對方進行毒品交易之可能，且無跡證堪認係按同
    一價量轉售，其無憚嚴刑竣罰買賣毒品，顯具營利之意圖。
    參諸被告於警詢時所供：此次毒品交易我有獲利1千元等語
    （見偵卷第16頁）；且於原審準備程序時，仍供承有賺取價
    差情形（見原審卷第214頁），益徵其與郭信佑交易毒品，
    確有從中營利之主觀犯意。綜上，本案事證明確，被告犯行
    堪以認定。
二、論罪科刑及撤銷改判之理由：
　㈠被告行為後，毒品危害防制條例第4條第2項於109年1月15日
    修正公布，同年7月15日生效施行。修正前該條項之法定刑
    為「無期徒刑或7年以上有期徒刑，得併科1千萬元以下罰金
    」，修正後則為「無期徒刑或10年以上有期徒刑，得併科1
    千5百萬元以下罰金」。比較新舊法適用結果，修正後規定
    非有利於被告，依刑法第2條第1項前段，應適用被告行為時
    之修正前規定。是核被告所為，係犯修正前毒品危害防制條
    例第4條第2項之販賣第二級毒品罪。被告因販賣而持有第二
    級毒品之低度行為，為販賣之高度行為所吸收，不另論罪。
    其委由不知情之某快遞公司人員交付第二級毒品予購毒者，
    為間接正犯。
　㈡被告前因：①施用第二級毒品案件，經臺灣新北地方法院以10
    5年度簡字第263號判處有期徒刑3月確定，於106年10月19日
    執行完畢，有本院被告前案紀錄表可憑。該案雖與其另犯施
    用第二級毒品等罪，經：②臺灣士林地方法院以105年度審簡
    字第521號判處有期徒刑4月確定、③臺灣新北地方法院以105
    年度簡字第3492號判處有期徒刑4月確定、④臺灣士林地方法
    院以105年度審簡字第534號判處有期徒刑2月確定，嗣經臺
    灣士林地方法院於107年2月27日裁定應執行有期徒刑10月，
    然依最高法院104年度台非字第97號判決、104年度第6次刑
    事庭會議決議意旨，不因嗣後定執行刑而影響上開①有期徒
    刑3月已執行完畢之事實。則被告於該有期徒刑已執行完畢
    後5年內，故意再犯本案有期徒刑以上之罪，自應成立累犯
    。又司法院釋字第775號解釋，依解釋文及理由之意旨，係
    指構成累犯者，不分情節，一律加重最低本刑，於不符合刑
    法第59條所定要件之情形下，致生行為人所受之刑罰超過其
    所應負擔罪責之個案，不符罪刑相當原則、比例原則。於此
    範圍內，在修正前，為避免發生上述罪刑不相當之情形，法
    院就該個案應裁量是否加重最低本刑。依此，該解釋係指個
    案應量處最低法定刑、又無法適用刑法第59條在內減輕規定
    之情形，法院應依此解釋意旨裁量不予加重最低本刑。考量
    被告前因迭犯施用毒品罪，屢經法院論罪科刑，並曾入監執
    行，於其中一罪執行完畢後，與其他各罪定應執行刑及接續
    執行，於107年5月10日縮刑假釋出監等情，有本院被告前案
    紀錄表可憑。詎被告不思警惕，反而變本加厲，再犯本案販
    賣毒品罪，足認有特別惡性及刑罰反應力薄弱之情形，依其
    累犯及犯罪情節，並無上開解釋所指應不予加重最低本刑以
    符合罪刑相當原則之情事，所犯上開之罪，除無期徒刑依法
    不得加重外，自應依刑法第47條第1項規定加重其刑。
  ㈢被告就上開修正前毒品危害防制條例第4條第2項之罪，於偵
    查及歷次審判均自白不諱（見偵卷第14至16頁、180頁、原
    審卷第213頁、本院卷第122頁），爰整體適用修正前同條例
    第17條第2項規定減輕其刑。又毒品危害防制條例第17條第1
    項規定：「犯第4條至第8條、第10條或第11條之罪，供出毒
    品來源，因而查獲其他正犯或共犯者，減輕或免除其刑」，
    其立法旨意在於鼓勵被告具體提供其毒品上游，擴大追查毒
    品來源，俾有效斷絕毒品之供給，以杜絕毒品泛濫。所謂「
    供出毒品來源，因而查獲」，只需被告供出毒品來源之具體
    事證，因而使有偵查犯罪職權之公務員發動偵查，查獲其人
    與犯罪行為已足，並不以供出之人業經起訴或判決為必要。
    查被告自始於警詢時已供出本案所販賣毒品之來源為沈明宗
    ，且經照片指認，使偵查機關獲悉沈明宗之真實年籍資料，
    並具體供述沈明宗之身材、外形及特徵，及其與沈明宗之聯
    繫方式、毒品交易時間、地點、毒品數量、對價等節（見偵
    卷第16、17頁），經臺灣新北地方檢察署檢察官偵查後，以
    沈明宗涉嫌於108年3、4月間，在被告位於新北市○○區○○路0
    0號00樓頂樓加蓋之居所，先後2次均以20萬元之對價，各販
    賣第二級毒品甲基安非他命3兩、5兩予被告，簽分偵辦（10
    9年度偵字第35862號），有沈明宗之前案資料查註表（偵卷
    第257頁）、本院公務電話紀錄、檢察官簽呈（本院卷第103
    至107頁）可參。該案雖因沈明宗經傳拘無著，通緝在案，
    未予偵結，惟考量被告指訴沈明宗向其販賣毒品之時間、毒
    品種類及數量等，與本案被告所販賣之毒品非無關連，此部
    分亦經公訴人於原審提出補充理由書，載明「經調閱通緝資
    料，發現沈明宗該案之通緝事實，係販售第二級毒品甲基安
    非他命予被告林家陞，是該案應係被告林家陞供出上游而查
    獲」等語（見原審卷第247頁），合於毒品危害防制條例第1
    7條第1項鼓勵被告具體提供毒品上游、擴大追查毒品來源之
    立法意旨，縱依目前偵查進度，未能預知沈明宗將來是否由
    檢察官起訴、法院判刑，惟此程序上之不利益，不應由被告
    承擔。因認本案符合毒品危害防制條例第17條第1項所定要
    件，經綜合考量全案情節，無從免除其刑，爰依該條項規定
    遞減其刑（依刑法第66條但書規定，其減輕得減至三分之二
    ）。被告兼有刑之加重及減輕事由，除無期徒刑不得加重外
    ，依法先加後遞減之。
　㈣按刑法第59條所謂「犯罪之情狀顯可憫恕」，必於審酌一切
    犯罪情狀，在客觀上顯然足以引起一般同情，認為縱宣告法
    定最低刑度猶嫌過重者，始有其適用。此所謂法定最低度刑
    ，固包括法定最低本刑；惟遇有其他法定減輕之事由者，則
    指適用其他法定減輕事由減輕其刑後之最低度刑而言。倘被
    告別有法定減輕事由者，應先適用法定減輕事由減輕其刑後
    ，猶認其犯罪之情狀顯可憫恕，即使科以該減輕後之最低度
    刑仍嫌過重者，始得適用刑法第59條規定酌量減輕其刑。查
    毒品戕害人之身心健康至深且鉅，為我國法律所嚴禁，此廣
    為一般社會大眾周知，被告為成年人，且染有施用毒品之惡
    習，自無不知之理，竟因貪圖不法利潤，無視嚴刑竣罰及毒
    品之危害性，執意販賣第二級毒品甲基安非他命以營利，且
    所販賣毒品之數量、收取對價之金額均非甚微，犯罪情節難
    認輕微。即令僅查獲販毒1次，且犯後坦承犯行，並供出毒
    品來源，仍應給予適當之制裁，不容輕縱，所犯上開之罪，
    經依毒品危害防制條例第17條第1、2項規定遞減其刑後，已
    可在遞減其刑後之法定刑度內妥適斟酌量刑，審酌一切犯罪
    情狀，難認客觀上有何顯然足以引起一般同情、縱予宣告遞
    減其刑後之法定最低刑度猶嫌過重情事，自無刑法第59條之
    適用餘地，附此敘明。
　㈤原審論罪科刑，固非無見。惟查：1、被告供出毒品來源，因
    而查獲其毒品上游沈明宗，應依毒品危害防制條例第17條第
    1項規定遞減其刑，已如前述。原判決以檢警曾經函稱未查
    獲其他正犯或共犯、沈明宗所涉販毒案件尚在偵查中、另案
    證人楊佑竹所稱目睹沈明宗交付毒品予被告之時間為108年3
    月間、本案卷內未蒐集調查被告所供毒品來源之補強證據等
    由，認本案尚無毒品危害防制條例第17條第1項之適用餘地
    ，已有未洽。2、本案成立累犯，應依刑法第47條第1項加重
    其刑，亦見前述。原判決以被告先前所犯，非販賣第二級毒
    品罪，認被告不具特別惡性，而未依法加重其刑，亦欠允當
    。被告上訴意旨，指摘原判決未適用毒品危害防制條例第17
    條第1項規定為不當，為有理由，自應由本院撤銷改判之。
    爰審酌被告所為足以散播毒害，嚴重危害國民健康、社會治
    安及風氣，且所販賣毒品之數量、收取對價之金額均非甚微
    ，不容輕縱，並考量其犯罪之動機、目的、手段、犯罪後之
    態度，兼衡其教育程度、工作收入情形、家庭生活及經濟狀
    況（見本院卷第122頁）等一切情狀，量處如主文第二項所
    示之刑。
三、沒收：
　㈠被告持以與郭信佑聯繫毒品交易事宜所用之iPhone廠牌行動
    電話1支（含門號0000000000號SIM卡1張），為被告所有，
    業經另案扣押中，此據被告供明在卷，並有臺灣新北地方法
    院108年度訴字第954號、108年度易字第1054號刑事判決可
    稽（見原審卷第259至274頁），查無證據足認已經滅失，應
    依毒品危害防制條例第19條第1項規定宣告沒收。
　㈡被告販賣第二級毒品向郭信佑收取對價1萬元，為本案犯罪所
    得，且為被告所持有支配，雖未扣案，仍應依刑法第38條之
    1第1項前段規定宣告沒收，並依同條第3項規定諭知於全部
    或一部不能沒收或不宜執行沒收時，追徵其價額。
據上論斷，應依刑事訴訟法第369條第1項前段、第364條、第299
第1項前段，毒品危害防制條例第4條第2項（修正前）、第17條
第1項、第2項（修正前）、第19條第1項，刑法第11條、第2條第
1項前段、第47條第1項、第38條之1第1項前段、第3項，判決如
主文。
本案經檢察官游忠霖提起公訴，檢察官卓俊吉到庭執行職務。
中　　華　　民　　國　　110 　年　　3 　　月　　25　　日
              　　刑事第六庭    審判長法　官  劉方慈
                                      法　官  許曉微
                                      法　官  朱嘉川
以上正本證明與原本無異。
如不服本判決，應於收受送達後20日內向本院提出上訴書狀，其
未敘述上訴之理由者並得於提起上訴後20日內向本院補提理由書
（均須按他造當事人之人數附繕本）「切勿逕送上級法院」。
                                      書記官  尤朝松
中　　華　　民　　國　　110 　年　　3 　　月　　25　　日
附錄本案論罪科刑法條全文：
修正前毒品危害防制條例第4條第2項
製造、運輸、販賣第二級毒品者，處無期徒刑或7年以上有期徒
刑，得併科新臺幣1千萬元以下罰金。